臺灣高等法院刑事判決
108年度上訴字第3051號
上  訴  人  臺灣桃園地方檢察署檢察官
上  訴  人  
即  被  告  黃國誌  



            鄭紹財  





上列上訴人因被告詐欺等案件，不服臺灣桃園地方法院108年度
訴字第92號，中華民國108年5月8日第一審判決（起訴案號：臺
灣桃園地方檢察署107年度偵字第32947號），提起上訴，本院判
決如下：
    主  文
上訴駁回。
    事  實
一、黃國誌、鄭紹財於民國107年間加入真實姓名、年籍均不詳
    之成年人所屬詐騙集團，黃國誌擔任車手頭、鄭紹財擔任車
    手之工作，負責提領由該詐欺集團其他成年成員詐騙所得之
    贓款，黃國誌、鄭紹財及其所屬詐騙集團成員共同意圖為自
    己不法之所有，基於三人以上共同冒用政府機關及公務員名
    義詐欺取財及行使偽造公文書之犯意聯絡，分別為下列行為
    ：
　㈠於107年11月6日上午10時30分許，由詐欺集團之某成員致電
    劉美穗，佯稱係檢察官「王清杰」，向劉美穗佯稱要監管劉
    美穗之財產云云，致劉美穗陷於錯誤，於107年11月6日下午
    1時20分許，在臺北市萬華區青年公園，將新臺幣(下同)70
    萬元交付予自稱地檢署員工之鄭紹財，鄭紹財即將蓋有「臺
    灣臺中地方法院檢察署印」印文之「臺中地檢署監管科收據
    」偽造公文書交予劉美穗而行使之，嗣鄭紹財於同日下午在
    桃園市中壢火車站將前揭詐得之款項交付予黃國誌，並分得
    2萬5,000元之報酬。
　㈡於107年11月6日上午9 時許，由詐欺集團之某成員致電蔡惠
    容，佯稱係檢察官「王清杰」，向蔡惠容佯稱要監管蔡惠容
    之財產云云，致蔡惠容陷於錯誤，於107年11月7日下午1時3
    0分許，在桃園市○○區○○路000號，將40萬元交付予自稱地檢
    署員工之鄭紹財，鄭紹財即將蓋有「臺灣臺中地方法院檢察
    署印」印文之「臺中地檢署監管科收據」偽造公文書交予蔡
    惠容而行使之，鄭紹財隨即將前揭詐得之款項交付予在旁把
    風之黃國誌，並分得2萬元之報酬。
二、案經劉美穗、蔡惠容訴由桃園市政府警察局蘆竹分局報告臺
    灣桃園地方檢察署檢察官偵查起訴。
    理  由
壹、程序方面
一、不待被告黃國誌陳述逕行判決
    按被告經合法傳喚，無正當之理由不到庭者，得不待其陳述
    ，逕予判決，刑事訴訟法第371條定有明文。本件被告黃國
    誌於本院審理期日經合法傳喚，無正當理由不到庭，爰不待
    其陳述逕行判決。
二、證據能力
  ㈠按被告以外之人於審判外之言詞或書面陳述，除法律有規定
    者外，不得作為證據；又被告以外之人於審判外之陳述，雖
    不符合同法第159條之1至第159條之4之規定，但經當事人於
    審判程序同意作為證據，法院審酌該言詞陳述或書面陳述作
    成時之情況，認為適當者，亦得為證據，當事人、代理人或
    辯護人於法院調查證據時，知有第159條第1項不得為證據之
    情形，而未於言詞辯論終結前聲明異議者，視為有前項之同
    意，刑事訴訟法第159條第1項及第159條之5分別定有明文。
    又按被告於第二審經合法傳喚無正當理由不到庭者，得不待
    其陳述逕行判決，刑事訴訟法第371條規定甚詳，此係因被
    告已於第一審程序到庭陳述，並針對事實及法律為辯論，應
    認已相當程度保障被告到庭行使訴訟權。倘被告於第二審經
    合法傳喚，竟無正當理由而不到庭，為避免訴訟程序延宕，
    期能符合訴訟經濟之要求，並兼顧被告訴訟權之保障，應解
    為被告係放棄在第二審程序中為與第一審相異之主張，而默
    示同意於第二審程序中，逕引用其在第一審所為相同之事實
    及法律主張。從而，針對被告以外之人於審判外之陳述，如
    被告於第一審程序中已依刑事訴訟法第159條之5規定，為同
    意或經認定為默示同意作為證據，嗣被告於第二審經合法傳
    喚無正當理由不到庭，並經法院依法逕行判決者，揆諸前開
    說明，自應認被告於第二審程序中，就前開審判外之陳述，
    仍採取與第一審相同之同意或默示同意。查：檢察官及被告
    鄭紹財就下述供述傳聞證據方法之證據能力，均同意作為證
    據，於言詞辯論終結前亦未聲明異議；被告黃國誌於原審審
    理時，已就檢察官起訴所引用被告以外之人於審判外陳述之
    證據能力表示無意見而不爭執，迄至言詞辯論終結前亦未再
    聲明異議，嗣被告黃國誌於本院審判時經合法傳喚無正當理
    由未到庭，致未對證據能力表示意見。而經本院審酌各該證
    據方法之作成時，並無其他不法之情狀，均適宜為本案之證
    據，依上開規定，應具證據能力。
  ㈡本案犯罪事實之非供述證據，查無違反法定程序取得之情，
    依刑事訴訟法第158條之4規定反面解釋，亦具證據能力。
貳、實體方面
一、關於被告鄭紹財部分
　　上揭事實，業據被告鄭紹財於警詢、偵訊、原審及本院審理
    時均坦承不諱，核與證人劉美穗、蔡惠容證述遭詐欺之經過
    大致相符（見臺灣桃園地方檢察署107年度偵字第32947號偵
    查卷第54至55、63至64頁），且有告訴人劉美穗之存摺影本
    、偽造之臺中地檢署監管科收據在卷可稽（見前揭偵查卷第
    57至58、65、127頁），足認被告鄭紹財之任意性自白與事
    實相符，堪以採信。此部分事證已臻明確，被告鄭紹財所為
    前開犯行足堪認定，自應依法論科。
二、關於被告黃國誌部分
　　被告黃國誌於原審固坦承於107年11月6日前往中壢火車站有
    與被告鄭紹財見面，及同年11月7日有與被告鄭紹財一同前
    往八德之事實，惟矢口否認有何加重詐欺取財及行使偽造公
    文書之犯行，辯稱：因同案被告鄭紹財為藥頭，伊毒品來源
    都是同案被告鄭紹財，若不聽同案被告鄭紹財之要求，同案
    被告鄭紹財就不賣毒品予伊，所以伊才會與同案被告鄭紹財
    一起到中壢火車站及桃園市八德區，這兩次伊都是向被告鄭
    紹財買海洛因。又證人即同案被告鄭紹財所稱交付贓款及收
    取報酬之時地 、金額等情事未予詳細說明云云。惟查：
　㈠證人即同案被告鄭紹財於107年間加入真實姓名、年籍均不詳
    之成年人所屬詐騙集團，擔任擔任車手之工作，負責提領由
    該詐欺集團其他成年成員詐騙所得之贓款，並以如事實欄所
    示之方式，詐騙告訴人劉美穗、蔡惠容2人，業經認定如前
    。
　㈡又證人即同案被告鄭紹財於原審審理時證稱：是被告黃國誌
    找伊加入詐欺集團，在107年11月6日和同年月7日被告黃國
    誌打電話給伊，要伊去臺北和八德當車手向被害人拿錢，去
    臺北這次，伊拿到70萬元後，坐火車回中壢火車站把70萬元
    交付予被告黃國誌。去八德這次，被告黃國誌也有一起去把
    風，在伊拿到40萬元後，直接把40萬元交付予被告黃國誌。
    報酬的部分，是回頭被告黃國誌再將報酬給伊等語（見原審
    卷第240至247頁）。
　㈢又觀諸證人即同案被告鄭紹財所持用之行動電話門號0000000
    000號（原審誤載為行動電話門號0000000000號，應予更正
    ）與被告黃國誌所持用之行動電話門號0000000000號於107 
    年11月6 日、7日早上8時至9時許，確有互相聯絡之情形，
    有通聯紀錄在卷可稽（見前揭偵查卷第32至44頁），且亦有
    被告黃國誌前往八德區之監視器影像翻拍照片1份在卷可參
    （見前揭偵查卷第12頁），足認被告黃國誌與證人即同案被
    告鄭紹財確有於107年間加入真實姓名、年籍均不詳之成年
    人所屬詐騙集團，由被告黃國誌擔任車手頭，而與證人即同
    案被告鄭紹財共犯事實欄所示之犯行，且證人即同案被告鄭
    紹財於107年11月6日下午在桃園市中壢火車站將向告訴人劉
    美穗詐得之款項交付予被告黃國誌，並於同年月7日下午1時
    30分許向告訴人蔡惠容收取詐得之款項後，隨即交付予在旁
    把風之被告黃國誌，之後再由被告黃國誌另行交付報酬予證
    人即同案被告鄭紹財。被告黃國誌雖辯稱：證人即同案被告
    鄭紹財所稱交付贓款及收取報酬之時地 、金額等情事未予
    詳細說明云云，自非可採。
  ㈣被告黃國誌雖另辯稱：伊毒品來源都是同案被告鄭紹財，伊
    係聽從同案被告鄭紹財之要求，才會與同案被告鄭紹財一起
    到中壢火車站及桃園市八德區，這兩次都是向被告鄭紹財買
    海洛因云云。然：
　⒈證人即同案被告鄭紹財堅詞否認有販賣毒品予被告黃國誌之
    情形，且被告黃國誌於107年12月10日為警拘提到案時，同
    時扣得海洛因1小包、安非他命20包，經警詢問毒品來源時
    ，被告黃國誌供稱：毒品上游為真實姓名、年籍均不詳之「
    阿明」等語，有桃園市政府警察局蘆竹分局搜索、扣押筆錄
    、扣押物品目錄表、警詢筆錄在卷可稽（見前揭偵查卷第6 
    、7 、69至72頁），則被告黃國誌辯稱被告鄭紹財為其藥品
    上游乙情，已難逕信。
　⒉衡諸常情，一般毒品施用者間與毒品販賣者間，僅有交易時
    間短暫碰面，並無長時間一同行動之必要，參以犯罪者首重
    行為之隱密性，以避免犯罪曝光，致遭檢警機關查緝、追訴
    ，是被告黃國誌若非該詐欺集團之成員，證人即同案被告鄭
    紹財焉有可能毫不避諱讓被告黃國誌共同前往，而不擔心遭
    被告黃國誌知悉詐欺犯行而報警，因而曝光其犯行？是被告
    黃國誌上開所辯，應屬事後卸責之詞，不足採信。
  ㈤按共同正犯之成立，祇須具有犯意之聯絡，行為之分擔，既
    不問犯罪動機起於何人，亦不必每一階段犯行，均經參與（
    最高法院34年上字第862號判例意旨參照）；次按共同實施
    犯罪行為之人，在合同意思範圍以內，各自分擔犯罪行為之
    一部，相互利用他人之行為，以達其犯罪之目的者，即應對
    於全部所發生之結果，共同負責（最高法院28年上字第3110
    號判例意旨參照）；且共同正犯間，非僅就其自己實施之行
    為負其責任，並在犯意聯絡之範圍內，對於他共同正犯所實
    施之行為，亦應共同負責（最高法院32年上字第1905號判例
    意旨參照）。查被告黃國誌雖未直接對告訴人2人施以詐術
    ，惟其負責接受詐欺集團上游之指示，由集團上游居間聯繫
    ，指派同案被告鄭紹財擔任車手與告訴人2人會面收取款項
    後，再轉交予被告黃國誌，主觀上係以自己犯罪之意思分擔
    實行犯罪構成要件之行為，並與其他詐欺集團成年成員間有
    犯意聯絡及行為分擔無疑，自屬共同正犯。
  ㈥綜上，本件事證明確，被告黃國誌之犯行堪以認定，應予依
    法論科。
三、論罪科刑：
  ㈠刑法上偽造文書罪，係著重於保護公共信用之法益，即使該
    偽造文書所載名義製作人實無其人，而社會上一般人猶有誤
    信其為真正文書之危險，仍難阻卻犯罪之成立（最高法院54
    年台上字第140 號判例意旨可參）；又刑法上所稱之「公文
    書」，係指公務員職務上製作之文書，與其上有無使用「公
    印」無涉；若由形式上觀察，文書之製作人為公務員，且文
    書之內容係就公務員職務上之事項所製作，即令該偽造之公
    文書上所載製作名義機關不存在，或該文書所載之內容並非
    該管公務員職務上所管轄，然社會上一般人既無法辨識而仍
    有誤信為真正之危險，仍難謂非公文書。
　㈡查本件被告鄭紹財交付予告訴人2人偽造「臺中地檢署監管科
    收據」公文書，形式上已表明為政府機關所出具，且有表彰
    為各該政府機關公務員本於職務而製發之意，縱各該政府機
    關內部並無科室，其上所載製作名義人亦屬虛構，仍屬刑法
    上之公文書。
　㈢核被告2人所為，均係犯刑法第216條、第211條之行使偽造公
    文書罪及同法第339條之4第1項第1款、第2款之三人以上共
    同冒用政府機關及公務員名義詐欺取財罪。被告2人偽造印
    文乃偽造公文書之部分行為，偽造公文書之低度行為，應為
    行使之高度行為所吸收，均不另論罪。
　㈣被告2人及其等所屬詐欺集團之成員間，就上開犯行間，有犯
    意聯絡及行為分擔，應論以共同正犯。
　㈤被告2人所為行使偽造公文書及三人以上共同冒用政府機關及
    公務員名義施行詐騙，係以一行為觸犯數罪名，為想像競合
    犯，應依刑法第55條規定，從一重論以三人以上共同冒用政
    府機關及公務員名義詐欺取財罪。
  ㈥被告2人就事實欄所為，犯意各別，行為互殊，應予分論併罰
    。
  ㈦刑法第47條第1項規定：「受徒刑之執行完畢，或一部之執行
    而赦免後，5年以內故意再犯有期徒刑以上之罪者，為累犯
    ，加重本刑至二分之一。」有關累犯加重本刑部分，不生違
    反憲法一行為不二罰原則之問題。惟其不分情節，基於累犯
    者有其特別惡性及對刑罰反應力薄弱等立法理由，一律加重
    最低本刑，於不符合刑法第59條所定要件之情形下，致生行
    為人所受之刑罰超過其所應負擔罪責之個案，其人身自由因
    此遭受過苛之侵害部分，對人民受憲法第8條保障之人身自
    由所為限制，不符憲法罪刑相當原則，牴觸憲法第23條比例
    原則。於此範圍內，有關機關應自本解釋公布之日起2年內
    ，依本解釋意旨修正之。於修正前，為避免發生上述罪刑不
    相當之情形，法院就該個案應依本解釋意旨，裁量是否加重
    最低本刑，司法院大法官會議釋字第775號解釋意旨可資參
    照。查被告黃國誌前有施用毒品案件，經臺灣桃園地方法院
    以106年度審簡字第35號判處有期徒刑2月、6月確定。又因
    施用毒品案件，經同法院以106年度審訴字第83號判處有期
    徒刑6月確定。前揭二案件，經同法院以106年度聲字第1771
    號裁定定應執行有期徒刑1年確定，於106年5月10日入監執
    行，於107年3月6日因假釋出監，所餘刑期付保護管束，於
    同年4月21日保護管束期滿，假釋未經撤銷，以已執行論等
    情；被告鄭紹財前因施用毒品案件，經臺灣桃園地方法院以
    105年度審簡字第639號判決處應執行有期徒刑6月確定，於1
    06年3月30日易科罰金執行完畢，此有本院被告前案紀錄表
    在卷可憑，是被告2人就本案犯行均構成累犯。惟本院審酌
    被告2人構成累犯之前案係施用毒品案件，與本件之犯行並
    非同類案件，難認有特別惡性或刑罰反應力薄弱之情，故不
    加重其刑。 
四、駁回上訴之理由
　㈠原審本於同上見解，以被告2人前開犯行罪證明確，適用刑法
    第28條、第339條之4第1項第1款、第2款、第216條、第211 
    條、第55條、第51條第5款、第219條、第38條之1第1 項、
    第3項，刑法施行法第1條之1第1項等規定，並審酌被告2人
    前有違反毒品危害防制條例案件之前科執行紀錄，素行非佳
    ，竟不知悔改，不思以正途獲取財物，竟為圖一己私利，加
    入詐欺集團與他人共同遂行本案詐欺取財犯行而獲取不法利
    益，所為實非足取；惟考量被告鄭紹財僅擔任末端領款之「
    車手」角色，較擔任把風、實際收受贓款被告黃國誌而言，
    其犯罪情節較輕，兼衡被告鄭紹財犯後坦認犯行，良有悔意
    ，被告黃國誌飾詞否認犯行，犯後態度不良，併參酌其等智
    識程度、生活狀況、犯罪動機、目的、手段等一切情狀，分
    別就被告黃國誌部分量處有期徒刑1年7月、1年7月，並定應
    執行有期徒刑2年5月；被告鄭紹財部分量處有期徒刑1年1月
    、1年1月，並定應執行有期徒刑1年6月，以示懲儆。另就沒
    收部分說明：被告鄭紹財之犯罪所得即報酬4 萬5,000元均
    沒收，於全部或一部不能沒收或不宜執行沒收時，追徵其價
    額；被告黃國誌雖否認有取得任何贓款，惟經認定收受全部
    贓款110萬元，扣除給付予被告鄭紹財之4 萬5,000元後，剩
    餘之105萬5,000元為被告黃國誌之犯罪所得，應予宣告沒收
    ，於全部或一部不能沒收或不宜執行沒收時，追徵其價額；
    本案偽造之「臺灣臺中地方法院檢察署」公印文2 枚，應依
    刑法第219條規定諭知沒收。而偽造之公文書2紙均已交付被
    害人行使之，非屬被告等所有，無庸沒收。經核原審認事用
    法俱無違誤，量刑及沒收部分亦屬妥適。
　㈡檢察官上訴意旨略以：本案告訴人劉美穗因被告2人上開犯行
    而損失70萬元，告訴人蔡惠容因被告2人上開犯行而損失40
    萬元，被告2人迄今未與告訴人劉美穗、蔡惠容達成民事和
    解，賠償告訴人2人損失，犯後態度難稱良好，以被告2人造
    成之損害額，若以一般最低之易科罰金之標準1,000元折算1
    日，針對告訴人劉美穗損失部分至少即應判處相當700日之
    有期徒刑，針對告訴人蔡惠容部分，至少即應判處相當400
    日之有期徒刑，本案被告2人之角色係擔任冒充之公務員及
    取款車手，若無渠等冒充公務員出面向被害人取款，被害人
    縱使對被告所屬詐騙集團其他成員之詐騙電話內容信以為真
    ，被害人之損失亦不可能真正實現，如今在我國詐騙集團猖
    獗，犯罪成本又如此低廉，實乃因罪刑不相當之故，若不讓
    擔任詐騙集團要角之被告2人付出至少相當於詐得金額2倍以
    上之相應有期徒刑，實難生嚇阻效果，是原審量處上開刑度
    ，顯然過輕等語；被告鄭紹財上訴意旨則以：伊在警詢時都
    承認犯行，也有供出上手，希望從輕量刑等語。然：
　⒈按量刑輕重，係屬事實審法院得依職權自由裁量之事項，苟
    已斟酌刑法第57條各款所列情狀而未逾越法定刑度，不得遽
    指為違法（最高法院72年台上字第6696號判例意旨參照)。
　⒉查：被告2人所犯之罪，原審量刑時，已分別審酌上開各情，
    依刑法第57條各款之一切情狀，包括審酌被告2人犯罪情節
    、所生損害、犯後態度等節，並於法定刑度之內，予以量定
    ，客觀上並無明顯濫權或輕重失衡之情形，亦未違反比例原
    則，原審判決之量刑並無何違法或不當而構成應撤銷之事由
    可言。從而，檢察官及被告鄭紹財分就量刑上訴，並無理由
    ，均應予駁回。
　㈢被告黃國誌提起上訴仍執前詞否認犯罪，惟按證據之取捨及
    證據證明力如何，均屬事實審法院得自由裁量、判斷之職權
    ，苟其此項裁量、判斷，並不悖乎通常一般之人日常生活經
    驗之定則或論理法則，且於判決內論敘其何以作此判斷之心
    證理由者，即不得任意指摘其為違法（最高法院91年度台上
    字第2395號判決要旨參照），原判決已說明依據本案證據資
    料相互勾稽，而為綜合判斷、取捨，因而認定本案犯罪事實
    ，於理由欄內詳為說明判斷依據與心證，原審所為論斷，衡
    諸經驗及論理等證據法則皆無違背，自難指為違法；被告黃
    國誌上訴否認犯罪，惟原審業詳予論述證據之取捨及如何憑
    以認定事實之理由，並由本院補充說明，其餘所辯無礙於本
    件事實之認定，被告黃國誌上訴意旨指摘各情，要無非係對
    原審取捨證據及判斷其證明力職權之適法行使，持憑己見而
    為不同之評價，指摘原判決不當，尚非可採，其上訴並無理
    由，應予以駁回。
據上論斷，應依刑事訴訟法第368條、第371條，判決如主文。
本案經檢察官高玉奇、鄒茂瑜提起公訴，檢察官許致維提起上訴
，檢察官孟玉梅到庭執行職務。
中　　華　　民　　國　　109 　年　　3 　　月　　11　　日
                  刑事第二十一庭審判長法　官  許宗和
                                      法　官  黃惠敏
                                      法　官  章曉文
以上正本證明與原本無異。
如不服本判決，應於收受送達後20日內向本院提出上訴書狀，其
未敘述上訴之理由者並得於提起上訴後20日內向本院補提理由書
（均須按他造當事人之人數附繕本）「切勿逕送上級法院」。
                                      書記官  陳媖如
中　　華　　民　　國　　109 　年　　3 　　月　　13　　日
附錄本案本案論罪科刑法條
中華民國刑法第216條
行使第210條至第215條之文書者，依偽造、變造文書或登載不實
事項或使登載不實事項之規定處斷。

中華民國刑法第211條
偽造、變造公文書，足以生損害於公眾或他人者，處1年以上7 
年以下有期徒刑。

中華民國刑法第339條之4
犯第339條詐欺罪而有下列情形之一者，處1年以上7年以下有期
徒刑，得併科1百萬元以下罰金：
一、冒用政府機關或公務員名義犯之。
二、三人以上共同犯之。
三、以廣播電視、電子通訊、網際網路或其他媒體等傳播工具，
    對公眾散布而犯之。
前項之未遂犯罰之。